臺北高等行政法院判決
　　　　　　　　　　　　　　　　　　 93年度訴字第01949號
　　　　　　　　　　　　　　　.
原　　　告　甲○○
訴訟代理人　鍾永盛律師
複代理人　　盧之耘律師
被　　　告　財政部臺北關稅局
代　表　人　詹昭鐶（局長）
訴訟代理人　丙○○
　　　　　　乙○○
上列當事人間因違反海關緝私條例事件，原告不服財政部中華民
國93年4月13日台財訴字0000000000號訴願決定，提起行政訴訟
。本院判決如下：
　　主  文
原告之訴駁回。
訴訟費用由原告負擔。
　　事  實
甲、事實概要：
  　原告於民國（下同）91年6月1日自金邊搭乘長榮航空公司第
    BR266次班機入境時，經被告執檢關員根據法務部調查局台
    北市調查處通報，於原告與鄧如吟共用之托運行李內，查獲
    外層以塑膠薄膜包裹，外觀完整如原裝品之數盒餅乾紙盒內
    ，以鋁箔小盒分裝，小盒內裝滿深色巧克力餅乾，在其中間
    層以數層巧克力色紙包裹之白色塊狀海洛因（第一級毒品）
    共20塊，純質淨重計3798．24公克，係屬管制物品，被告認
    原告有攜帶管制物品匿不申報或規避檢查之違法行為，遂依
    海關緝私條例第39條第1項之規定，沒入涉案貨物，並依同
    條例第36條第1項規定，共同處原告與鄧如吟所攜帶毒品貨
    價一倍之罰鍰計新台幣（下同）5，545，430元。原告（鄧
    君另案申請行政救濟）不服，申請復查，未獲變更，提起訴
    願，亦遭決定駁回，遂提起行政訴訟。
乙、兩造聲明：
一、原告聲明：訴願決定、復查決定及原處分均撤銷。
二、被告聲明：駁回原告之訴。
丙、兩造之爭點：本件原處分有無違法？
原告主張：
一、按人民之權益當然受憲法及法律之保障，行政機關就具體事
    件行使公權力對人民之權益有所限制、剝奪或增加其負擔，
    通常以負擔處分之方式為之，在依法行政原則支配之下，作
    成行政處分不僅須有法律依據，而且需符合法定之要件，一
    旦處分之相對人指摘行政處分有無效或得撤銷之事由而提出
    爭訟，被告機關應對其作成處分係符合法定要件之事實，負
    舉證責任，惟被告機關對於系爭行政處分是否合法一事，並
    未善盡舉證之責。
二、查行政處分如有違反法律、一般法律原則或具有裁量瑕疵、
    判斷瑕疵、涵攝瑕疵及違背證據法則等內容之瑕疵，係重大
    或中度之瑕疵，自屬無效或得撤銷之行政處分。本件被告對
    於原告所作成之系爭行政處分，有諸多瑕疵，茲分述如后：
（一）按「行政罰與刑罰不同，固不以行為人有故意或過失為限
      ，惟海關緝私條例第36條第1項私運貨物進口、出口之處
      罰，關於『私運貨物進口、出口』之意義，則應受同條例
      第3條立法解釋之限制，依該條例規定：『本條例稱私運
      貨物進口、出口，謂意圖規避檢查、偷漏關稅或逃避管制
      ，未經向海關申報而運輸貨物進出國境』者而言，條文既
      明白規定有規避檢查、偷漏關稅或逃避管制之意圖，則行
      為人有無此項主觀上『意圖』，自應依證據認定之，在提
      起行政訴訟時，依行政訴訟法第33條準用民事訴訟法第
      277條之規定，即應由被告機關負舉證責任。」最高行政
      法院68年判字第592號判決供參。本件原告對於私運海洛
      因規避檢查一事，業經臺灣高等法院以92年上訴字第1897
      號判決無罪在案，是原告既無故意私運運海洛因進口，自
      難謂該當海關緝私條例第36條第1項規定之構成要件。從
      而，被告以原告違反上開規定而作成科處罰鍰之行政處分
      ，顯有明顯重大之瑕疵，依法自得撤銷。
（二）次按「行政機關作成限制或剝奪人民自由或權利之行政處
      分前，除已依第39條之規定，通知處分相對人陳述意見或
      決定舉行聽證外，應給予處分相對人陳述意見之機會。」
      行政程序法第102條定有明文。本件被告所作成之系爭行
      政處分，並未給予處分相對人即原告任何陳述意見之機會
      ，依前開條文之規定可知，系爭行政處分自屬違法而具有
      撤銷之事由。
 （三）再按「行政行為、應依下列原則為之：一採取之方法有助
      於目的之達成。二有多種同樣能達成目的之方法時，應選
      擇對人民權益損害最少者。三採取之方法所造成之損害不
      得與欲達成目的之利益顯失均衡。」行政程序法第7條定
      有明文。本件被告以原告違反海關緝私條例之規定，依海
      洛因之完稅價格科處5，545，430元之罰鍰（按被告對於
      海洛因之完稅價格如何計算並未舉證證明），惟原告主觀
      上只知悉運送胎盤素，對於所運送者係海洛因一事並不知
      情，況且原告因運送胎盤素所得之利益僅85，000元而已
      ，然被告科處高達所得利益70倍之罰鍰，顯然違反狹義比
      例原則即干涉行為所造成之損害顯然重於達成目的所獲致
      之利益；又原告雖有私運物品之行為，然對於運送海洛因
      之事既不知情，則被告對於海洛因科以沒入已足達成目的
      ，又何須再科以天價之罰鍰，且該罰鍰對於一個剛滿20歲
      現準備踏入社會之年輕人而言，實屬苛刻，已違反行政行
      為之最後手段性即未選擇對原告損害最輕之手段，被告所
      作成之行政處分，顯有違比例原則。
（四）又「一行為同時觸犯刑事法律及違反行政法上之義務規定
      ，依刑事法律處罰之。」行政罰草案第26條第1項參照。
      本件原告既經刑事法院判決有期徒刑3年在案，已罪當其
      罰，依上開草案之規定，自不應再另為行政罰之處分，否
      則即有違反一事不再理之原則。
（五）查「14歲以上未滿18歲人之行為，得減輕處罰。」行政罰
      草案第9條第1項參照。本件原告與案外人鄧如吟即系爭行
      政處分之共同受處分人，兩人於91年6月1日私運運品時，
      鄧如吟尚未滿18歲，依法得減輕處罰，惟被告漏未斟酌裁
      量，系爭行政處分自屬裁量瑕疵之違法行政處分。
三、末按「應依第36條第1項處以罰鍰之案件，情節輕微並合於
    財政部之規定者，得免予處罰。」海關緝私條例第45條之1
    定有明文。又「行政法院應依職權調查事實關係。」、「行
    政法院於撤銷訴訟，應依職權調查證據。」行政訴訟法第
    125條第1項、第133條前段定有明文。惟財政部內部法規及
    行政命令多如牛毛，為此，懇請依職權函查財政部之相關法
    令。
被告主張：
一、按「旅客出入國境，攜帶應稅貨物或管制物品匿不申報或規
    避檢查者，沒入其貨物，並得依第36條第1項論處。」及「
    私運貨物進口、出口或經營私運貨物者，處貨價1倍至3倍之
    罰鍰。」為海關緝私條例第39條第1項及第36條第1項所明定
    。
二、按野生動物保育法第24 條已明文規定，野生動物之活體及保
    育類野生動物之產製品，非經中央主管機關之同意，不得輸
    入或輸出。復查中華民國入境旅客申報單背面說明粗體紅字
    「通關說明」明載略以：「旅客如有攜帶下列物品，請走『
    應報稅檯』（即紅線檯）通關．．．（七）水產品或動植物
    或動植物產製品者。」；另粗體紅字「敬請注意」（四）亦
    明載略以：「．．．未經主管機關許可，攜有下列物品者，
    將觸犯法令規定而受罰．．．（６）保育類野生動物及其產
    製品。」原告既於前往柬埔寨前已知悉攜帶返台之貨物為保
    育類野生動物之產製品，非但未予拒絕，反率爾受酬接受並
    攜帶返台，擇由綠線免申報檯闖關入境，其匿不申報及規避
    檢查之故意至為明確。矧以金邊為毒品交易猖獗地區，原告
    自該地區受託帶貨，理應注意檢查所攜帶之物品是否屬違禁
    品及不得輸入之管制物品，惟原告未予檢查確認，致發生上
    揭違法情事，縱不知貨物實際內容或非故意屬實，亦難謂無
    過失，依司法院釋字第275號解釋意旨，自不能免罰。
三、原告於入境經由綠線免申報檯通關時，為被告執檢關員於托
    運行李內查獲海洛因（計毛重4240公克，純質淨重3798．24
    公克）為兩造所不爭，被告按上開毒品核估貨價依法論處，
    核屬允當。縱原告確信所攜帶者為胎盤素，惟其既違反法律
    上作為義務，未依規定於入境時向被告申報其貨品、數量及
    價格並擇紅線檯（應申報檯）通關，已有不合，而被告關員
    於執檢結果，既查無胎盤素實物，則被告自無法按胎盤素核
    估貨價而以實到毒品之貨價核估，被告如憑臆測按胎盤素核
    估貨價論處，反違反行政程序法第5條之明確性原則，原告
    所稱，殊不足採。
四、查本案雖經台灣士林地方法院判決無罪，惟僅係毒品防制條
    例刑事特別法刑罰之制裁，而海關緝私條例則係行政法，其
    關於私運貨物進口行為之罰鍰及沒入貨物，乃行政罰，兩者
    性質不同，不生重複且無必然關係。參據最高行政法院75年
    判字第309號判例要旨，行政罰與刑罰之構成要件雖有不同
    ，而刑事判決與行政處分，亦原可各自認定事實；經核本案
    具體事實已足資認定原告前揭私運毒品進口之違法行為至為
    明確，被告依海關緝私條例第39條第1項規定，科處上開毒
    品沒入，並依同條例第36條第1項，科處原告與鄧女所攜帶
    毒品貨價一倍之罰鍰計5，545，430元，洵屬適法妥當。且
    該條例係立法嚴禁管制物品非法入境，其立法著重法益性；
    基於維護國家安全及社會秩序，被告處以原告所攜管制物品
    貨價一倍之罰鍰，洵無違反比例原則及實質正義。
五、原告稱其誤認海洛因為胎盤素而攜帶回台，其所知（即胎盤
    素）與所犯（即海洛因）並不相同，構成錯誤，應依刑法上
    『所知所犯』之法理來處理，．．．應依所知（即胎盤素）
    之貨價來定罰鍰之標準乙節，查「所知所犯」係學理，實務
    上海關對於進口貨物縱使有申報，經查核實到來貨不符，涉
    及逃避管制之違法行為者，仍按實到貨物對進口人依法論處
    科罰，本案被告處理上洵屬適法。
六、至原告稱本件行政處分違反一事不再理之原則乙節，按所謂
    一事不再理，一般係指同性質之處罰而言，而刑罰與行政罰
    ，二者性質本有不同，被告依海關緝私條例予以論處，自不
    違反一事不再理之原則。
　　理  由
甲、程序方面：
    本件被告代表人於原告起訴後變更為詹昭鐶，經其聲明承受
    訴訟，核並無不合，應予准許。
乙、實體方面：
一、按「旅客出入國境，攜帶應稅貨物或管制物品匿不申報或規
    避檢查者，沒入其貨物，並得依第36條第1項論處。」及「
    私運貨物進口、出口或經營私運貨物者，處貨價1倍至3倍之
    罰鍰。」為海關緝私條例第39條第1項及第36條第1項所明定
    。
二、原告於91年6月1日自金邊搭乘長榮航空公司第BR266次班機
    入境時，經被告執檢關員根據法務部調查局台北市調查處通
    報，於原告與鄧如吟共用之托運行李內，查獲外層以塑膠薄
    膜包裹，外觀完整如原裝品之數盒餅乾紙盒內，以鋁箔小盒
    分裝，小盒內裝滿深色巧克力餅乾，在其中間層以數層巧克
    力色紙包裹之白色塊狀海洛因（第一級毒品）共20塊，純質
    淨重計3798．24公克，係屬管制物品，被告認原告有攜帶管
    制物品匿不申報或規避檢查之違法行為，遂依海關緝私條例
    第39條第1項之規定，沒入涉案貨物，並依同條例第36條第1
    項規定，共同處原告與鄧如吟所攜帶毒品貨價1倍之罰鍰計5
    ，545，430元。原告不服，主張如事實欄所載，本案所需審
    究者為原處分有無違法？
三、經查，原告於91年6月1日自金邊搭乘長榮航空公司班機入境
    時，經被告執檢關員於原告與鄧如吟共用之托運行李內，查
    獲未申報之外層以塑膠薄膜包裹，外觀完整如原裝品之數盒
    餅乾紙盒內，以鋁箔小盒分裝，小盒內裝滿深色巧克力餅乾
    ，在其中間層以數層巧克力色紙包裹之白色塊狀管制物品海
    洛因（第一級毒品）共20塊，純質淨重計3798．24公克之事
    實，有入境旅客申報單影本、扣押貨物收據正本、緝私報告
    書正本及法務部調查局鑑定通知書等件附於原處分卷可參，
    事證明確，並為原告所不爭執，自應認為真正。查原告係入
    境旅客，其攜帶管制物品匿不申報，又明知攜帶管制物品進
    口，竟擇由綠線免申報檯闖關入境規避檢查，被告依首開規
    定處所攜帶毒品貨價一倍之罰鍰並沒入貨物，為法定最低倍
    數之處罰，要無違背比例原則可言；原告所稱應按其所知之
    胎盤素處罰一節，於法無據；又本件攜帶毒品入境，核屬重
    大案件，原告主張情節輕微，請求依海關緝私條例第45條之
    一規定，免予處罰，均無可採。
四、原告雖又主張略以「其對於私運海洛因規避檢查一事，業經
    臺灣高等法院以92年上訴字第1897號判決無罪在案，是原告
    既無故意私運運海洛因進口，自難謂該當海關緝私條例第36
    條第1項規定之構成要件」云云。惟按「解釋人民違反法律
    上之義務而應受行政罰之行為，法律無特別規定時，雖不以
    出於故意為必要，仍須以過失為其責任條件。但應受行政罰
    之行為，僅須違反禁止規定或作為義務，而不以發生損害或
    危險為其要件者，推定為有過失，於行為人不能舉證證明自
    己無過失時，即應受處罰。」大法官會議著有釋字第275號
    解釋可參，是以關於行政罰之處罰，並不以故意為必要；況
    查，本件原告受案外人紀永先、劉永富之利用受酬由金邊私
    運海洛因入境，原告當時為高職休學學生，而金邊為毒品交
    易猖獗地區，乃世所共知之事實，並非一般人之出國旅遊景
    點，原告與同案共犯鄧如吟竟自行前往旅遊，足見原告並非
    對國外事務無知之人，原告復係第2次明知攜帶之物品為違
    法之管制物品（第1次未被查獲），竟仍同意受酬攜帶，則
    其縱無明知為毒品之故意，亦應認其攜帶毒品為不違反原告
    之本意，有不確定故意存在；再退步言之，亦難辭過失之責
    ，揆諸首開大法官解釋說明，自應受海關緝私條例規定之處
    罰；至於相關台灣高等法院92上訴字第1897號判決尚未確定
    ，且刑事法院與行政法院，本可各自認定事實適用法律，而
    刑事審判之法則於行政訴訟案件亦不當然適用，本院自不受
    其拘束。
五、原告另主張本件被告所作成之系爭行政處分，未依行政程序
    法第102條規定給予處分相對人即原告任何陳述意見之機會
    ，自屬違法而具有撤銷之事由一節，按「有下列各款情形之
    一者行政機關得不給予陳述意見之機會︰七、相對人於提起
    訴願前依法律應向行政機關聲請再審查、異議、復查、重審
    或其他先行程序者。」行政程序法第103條第7款定有明文。
    因訴願前應先經先行程序者，實質上已給予受處分人再一次
    表達意見之機會，基於行政程序經濟之考量，無須再另予陳
    述意見之必要，以避免程序之長浪費。本件依海關緝私條
    例第47條規定「受處分人不服前條處分者，得於收到處分書
    之日起三十日內，依規定格式，以書面向原處分海關申請復
    查。」依法已有訴願先行程序為─復查之規定，原告亦已於
    92年5月30日申請復查，有原處分卷可稽，則被告為處分時
    未另通知原告陳述意見，並無違法，原告就此所為之主張，
    尚有誤會。
六、原告另主張依行政罰法草案，第26條第1項及第9條第1項，
    本件有違一事不再理原則及未斟酌裁量減輕違法一節，姑不
    論原告係73年4月3日生，至其本件行為時91年6月1日，業已
    屆滿18歲；且查該法雖已於94年2月5日公布，惟依同法第46
    條規定「本法自公布後一年施行」，並無溯及既往之效力，
    原告據以主張，亦無可採。
七、從而，本件原處分並無違誤，訴願決定予以維持，亦無不合
    ，原告起訴意旨為無理由，應予駁回。
八、兩造其餘之主張陳述，核與上開結論不生影響，爰不予一一
    論述，附此敘明。
據上論結，本件原告之訴為無理由，爰依行政訴訟法第98條第3項
前段，判決如主文。
中　　華　　民　　國　　94　　年　 　5　　月　 18  　 日
                  第五庭審判長法  官   張瓊文
                              法  官　 劉介中
                              法  官　 黃清光
上為正本係照原本作成。
如不服本判決，應於送達後20日內，向本院提出上訴狀並表明上
訴理由，如於本判決宣示後送達前提起上訴者，應於判決送達後
20日內補提上訴理由書（須按他造人數附繕本）。
中　　華　　民　　國　　94　　年　 　5　　月　 18  　 日
                              書記官   楊子鋒
